【裁判字號】    90,易,924
【裁判日期】    900808
【裁判案由】    重利
【裁判全文】
臺灣臺中地方法院刑事判決                            九十年度易字第九二四號
    公  訴  人  臺灣臺中地方法院檢察署檢察官
    被      告  甲○○
                丁○○
                乙○○
    共同選任辯護人  張慶宗
右列被告等因重利案件，經檢察官提起公訴（八十九年度偵字第一五五０四號），本
院判決如左：
    主  文
甲○○共同乘他人急迫貸以金錢，而取得與原本顯不相當之重利，處有期徒刑月，
如易科罰金以佰元折算壹日。
丁○○、乙○○均無罪。
    事  實
一、緣與甲○○相識之姓名不詳、年約四十歲、自稱「周小姐」之成年女子，自民國
    八十八年十二月間某日起，在夾報之「港區快訊」，刊登「民間調現，救正當生
    意人的及時雨，每新臺幣（下同）十萬月息六百元，為有低利才能化解危機，息
    低、保密、手續簡便，公司票、本人票、客票、退補可，○四四六一─三九九九
    」之分類廣告，以招徠急需用錢之顧客向其借款。適丙○○因所經營之昌勝企業
    有限公司（下稱昌勝公司）需款週轉，曾向案外人陳鴻哲、李崇瑋、許福原經營
    之地下錢莊借款（以上三人所涉重利犯行業經本院及臺灣高等法院臺中分院另案
    判處罪刑），遭其等催討本息甚急，亟須現款以清償債務，而於八十九年三月十
    八日，以前揭夾報廣告所刊登之電話，與「周小姐」取得聯絡，「周小姐」則向
    甲○○告知丙○○欲貸款之事，甲○○遂與「周小姐」基於犯意聯絡，乘丙○○
    需款孔急之際，由甲○○提供十五萬元委由「周小姐」借予丙○○，另由「周小
    姐」與丙○○約定利息以每十日為一期，每期五千五百元計算，第一期利息預扣
    ，丙○○實際取得十四萬四千五百元，另簽發昌勝公司於彰化商業銀行臺中分行
    所開設、帳號：000000000號支票存款帳戶之發票日：八十九年三月二
    十七日、面額：十五萬元、支票號碼：ＡＬ0000000號之支票一紙，交付
    「周小姐」作為擔保，以此取得相當於年利率約百分之一百三十二、與原本顯不
    相當之第一期利息五千五百元。甲○○嗣先於八十九年三月二十七日，偕同與其
    無犯意聯絡之乙○○，前往臺中縣烏日鄉○○路十二之十三號丙○○經營之工廠
    ，欲向丙○○取回本金十五萬元，丙○○向甲○○表示因手頭不便，請求延至同
    年月三十一日再行清償，於該日復佯與甲○○約定，於八十九年四月六日在臺中
    縣烏日鄉○里村○○路舊新南宮前清償本金，惟丙○○已事先報警，迨至八十九
    年四月六日十四時三十分許，甲○○偕同與其無犯意聯絡之乙○○及丁○○至前
    揭約定地點，欲向丙○○取回借款本金十五萬元時，即為警當場查獲，扣得丙○○所簽發之前述面額十五萬元之支票一張，及與甲○○本件犯行無關之行動電話
    三支、棒球棍一支及警棍一支。
二、案經臺中縣警察局烏日分局報告臺灣臺中地方法院檢察署檢察官偵查起訴。
    理  由
壹、有罪部分
一、訊之被告甲○○對於右揭時地透過「周小姐」之介紹，以預扣第一期利息五千五
    百元之方式，貸款十五萬元予丙○○，並收取丙○○所交付之前述面額十五萬元
    之支票作為擔保，嗣於八十九年四月六日為警在臺中縣烏日鄉○里村○○路舊新
    南宮前查獲之事實固不諱言，然矢口否認有何重利犯行，辯稱：丙○○於向伊借
    貸之同一期間，另向案外人陳鴻哲、李崇瑋、許福原等人經營之地下錢莊借款，
    是丙○○並非在無經驗之情況下向伊借款，伊所為並不符合重利罪之構成要件云
    云。經查：
（一）被告甲○○前揭自白部分，核與證人丙○○於警訊時證稱：伊因急須用錢，看
      報紙「民間調現，救正當生意人的及時雨，每十萬月息六百元，為有低利才能
      化解危機，息低、保密、手續簡便，公司票、本人票、客票、退補可，○四四
      六一─三九九九」之廣告，與一位「周小姐」接洽後，向周小姐借十五萬元，
      ．．．伊開立一張付款人為彰化商業銀行臺中分行、帳號：00000000
      0號、發票人昌勝公司（負責人丙○○）、支票號碼：ＡＬ0000000號
      、面額十五萬元之支票交付「周小姐」作為擔保等語相符，此外復有前述面額
      十五萬元之支票一紙附卷可稽，自堪信為真實。至證人丙○○於警訊時雖另證
      稱：伊與「周小姐」言明借款以每十日為一期，每期利息三萬五千元．．．，
      伊自八十八年十二月三十一日起至八十九年三月十七日止，共支付利息三十六
      萬六千元等語，然被告甲○○自警訊、偵查中迄本院審理時均供稱僅貸款十五
      萬元予丙○○，於交付借款時預扣第一期利息五千五百元，且證人丙○○於偵
      查中復改稱：伊向「周小姐」借款後已陸續償還利息五十四萬一千元；於本院
      審理時又稱：伊向「周小姐」借款所支付之利息，分別為八十八年十二月三十
      一日付十四萬元、八十九年一月五日付七萬元、七日付三萬五千元、十五日付
      三萬五千元、二十四日付三萬五千元，二月二日付三萬五千元、十一日付三萬
      五千元、十九日付三萬八千元、二十九日付三萬八千元、三月九日付三萬八元
      及三月十七日付四萬二千元等語，前後三次所證述已支付之利息數額均非相同
      ，且查無其他證據足證證人丙○○確因向被告甲○○借貸上述款項而已支付三
      十六萬六千元之利息，自不得僅憑該證人於警訊時之證詞，即認被告甲○○曾
      向其收取高達前述金額之利息。至證人丙○○復於偵查中證稱：伊係以夾報廣
      告所刊登之電話號碼與「周小姐」聯絡，其後即有一名胖胖的男子至伊經營之
      昌勝公司查看，雙方約定利息以每十日為一期，每一萬元每期之利息為二百四
      十三元，伊借六十萬元，利息為十四萬元，惟伊實際僅取得五十九萬五千元，
      另簽發三紙支票作為擔保，其中二紙支票面額各為三十萬元，係供清償本金之
      用，另紙支票面額十四萬元，用以清償利息等語；再於本院九十年四月十一日
      審理時結證稱：伊係看港區快訊廣告上所登載之電話號碼，打電話與一位周小
      姐接洽，之後有一位四十多歲之男子至伊工廠查看後，即同意借款予伊，該名
      男性即於當日交付六十萬元現金予伊。利息係以每十天一期，每十萬元，利息
      二萬四千三百元計算，伊交付面額各為三十萬元之客票二張供償還本金之用，
      另簽發昌勝公司於彰化商業銀行臺中分行所開設帳戶之面額十四萬元支票一張
      用以清償利息，伊於八十九年一月七日、十四日分別償還交付借款予伊之男子
      十五萬元及三十萬元等語；又於本院九十年七月四日訊問期日證稱：伊於八十
      八年十二月二十九日向周小姐借錢時，所交付之兩張面額三十萬元及一張面額
      十四萬元之支票，均係昌勝公司在彰化銀行臺中分行所開設支票存款帳戶之支
      票，面額三十萬元之兩張支票，發票日分別為八十九年一月五日及一月七日，
      另張面額十四萬元之支票發票日則係八十八年十二月三十一日，又伊於九十年
      四月十一日審理時供稱於八十九年一月七日及十四日分別償還本金十五萬元及
      三十萬元，亦係以其於八十九年一月七日及十四日簽發前述昌勝公司帳戶之支
      票清償等語。核其於偵查中及本院審理期間所為前述證言，與其於警訊時證述
      之借款金額、利息計算方式均不相同，且其於本院九十年四月十一日審理期日
      及七月四日訊問期日二度到庭作證時，就其交付「周小姐」之支票究係客票或
      昌勝公司為發票人之支票一節，證述情節亦有出入，另經本院向彰化商業銀行
      臺中分行查詢結果，昌勝公司於彰化商業銀行臺中分行所開設之帳號：000
      000000號支票存款帳戶，自八十八年十二月三十日起至八十九年一月三
      十一日止，並無交易金額為十四萬元、三十萬元或十五萬元之交易紀錄，此有
      彰化商業銀行臺中分行九十年五月十六日彰臺中字第八０八號函檢送之支票往
      來明細在卷可憑，足見證人丙○○於本院審理時證稱曾簽發上述帳戶面額十四
      萬元之支票以支付利息，另於本院訊問時證稱除簽發前揭面額十四萬元之支票
      外，尚簽發同帳戶面額各為三十萬元之支票二紙交付「周小姐」，且於八十九
      年一月間曾以同帳戶支票清償借款本金等情，均與事實不符。至本件扣案之付
      款人為彰化商業銀行臺中分行、帳號：000000000號、發票人昌勝公
      司（負責人丙○○）、支票號碼：ＡＬ0000000號之支票，面額僅為十
      五萬元，亦不足以證明證人丙○○透過「周小姐」借款之數額達六十萬元，反
      與被告甲○○所辯該紙支票係證人丙○○借款十五萬元時簽發作為擔保等情相
      符，從而本件除證人丙○○於偵查中及本院審理過程中之證詞外，尚無其他證
      據證明該證人係先向「周小姐」借款六十萬元，嗣已償還四十五萬元，然該證
      人於偵查及本院審理過程中所證述之借款繳息情形，既有前揭與事實不符之處
      ，自難遽予採信，應以被告甲○○所供：其係貸與丙○○十五萬元，而預扣利
      息五千五百元等情為可信。
（二）至證人丙○○固曾因急須用錢，分別於八十九年一月十四日、同年一月二十七
      日、同年二月十五日、同年三月一日、同年三月十四日及同年月十六日，依夾
      報廣告向案外人陳鴻哲借款合計二百七十萬元，嗣因無力償還全部借款及與原
      本顯不相當之利息，乃於八十九年三月二十八日向臺中縣警察局烏日分局報案
      將陳鴻哲查獲；復因與其妻陳月麗所經營之昌勝公司急需現款週轉，由陳月麗
      於八十九年一月二十日及三月十五日依夾報廣告向案外人李崇瑋借款合計一百
      三十萬元，於八十九年三月二十八日下午二時三十分許，李崇瑋及另一案外人
      許福原再向其與陳月麗夫婦收取利息時，為其夫婦二人報警，因而查獲李崇瑋
      及許福原之重利犯行等情，有本院八十九年度訴字第二八六二號及臺灣高等法
      院臺中分院九十年度上訴字第一四五號刑事判決影本各一件附卷可稽，然證人
      丙○○係因遭前述諸人催討借款及利息甚急，始再透過「周小姐」向被告甲○○借款等情，已據其於本院審理時供述綦詳，是證人丙○○縱有數次依報紙所
      刊登廣告借款之經驗，然此次因他人逼債甚急而透過「周小姐」向被告甲○○
      借款，自係因急迫而向他人告貸無疑。又被告甲○○於八十九年三月十八日借
      款十五萬元予證人丙○○時，乃約定利息以每十日為一期，每期五千五百元計
      算，且已預扣第一期利息五千五百元，僅交付證人丙○○十四萬四千五百元，
      則被告甲○○向丙○○所收取之利息經換算結果，乃高達年利率約百分之一百
      三十二，自屬與原本顯不相當之重利，從而被告甲○○自係乘證人丙○○急迫
      之際而貸款以收取重利，其所辯證人丙○○應習於以夾報廣告向地下錢莊借款
      ，非屬無借款經驗之人，其貸款予該證人不構成重利罪等情，要屬卸責之詞，
      不足採信。本件事證明確，被告甲○○犯行堪以認定。
二、核被告甲○○所為，係犯刑法第三百四十四條之重利罪。被告甲○○與姓名不詳
    、年約四十歲、自稱「周小姐」之成年女子有犯意聯絡及行為分擔，均係共同正
    犯。又「周小姐」雖以在夾報之「港區快訊」內刊登廣告之方式招徠急需用錢之
    人向其借款，然被告甲○○既僅經由「周小姐」借款予證人丙○○而向其收取重
    利一次，自難認其係明知社會上有因急迫而舉債濟急之情形，預定苛刻條件，一
    俟他人告貸，即藉以博取重利，是其非以犯重利罪為常業，附此敘明。爰審酌被
    告甲○○無犯罪前科（見卷附臺灣臺中地方法院檢察署刑案資料查註紀錄表及臺
    灣高等法院被告全國前案紀錄表）、素行良好、犯罪之動機、目的、手段、乘人
    危急之際貸款以收取重利、對社會經濟所生之危害、犯後坦承所為然否認犯罪等
    一切情狀，量處如主文所示之刑。又被告甲○○行為後，刑法第四十一條業於九
    十年一月十日修正公布，同年月十二日生效，修正後刑法第四十一條第一項前段
    規定「犯最重本刑為五年以下有期徒刑以下之刑之罪，而受六個月以下有期徒刑
    或拘役之宣告，因身體、教育、職業、家庭之關係或其他正當事由，執行顯有困
    難者，得以一元以上三元以下折算一日，易科罰金」，與修正前刑法第四十一條
    規定「犯最重本刑為三年以下有期徒刑以下之刑之罪，而受六個月以下有期徒刑
    或拘役之宣告，因身體、教育、職業、家庭之關係，執行顯有困難者，得以一元
    以上三元以下折算一日，易科罰金」不同。比較新舊法結果，以新法較有利於行
    為人，故依刑法第二條第一項前段規定，本件自應適用裁判時之法律即修正後刑
    法第四十一條第一項前段之規定，就對被告甲○○所量處上開之刑，諭知易科罰
    金之折算標準。扣案之付款人：彰化商業銀行臺中分行、帳號：0000000
    00號、面額：十五萬元、發票人：昌勝公司、支票號碼：ＡＬ0000000
    號之支票一紙，係證人丙○○交付被告甲○○作為借款擔保之用，業據證人丙○○於警訊時證述明確，申言之，被告甲○○於丙○○清償借款後，應將該紙支票
    返還丙○○，該紙支票既僅為借款之擔保，即非被告甲○○因犯罪所得之物，自
    不得予以宣告沒收。至於行動電話三支、棒球棍一支及警棍一支，核與被告甲○○本件犯行無關，亦均不為沒收之諭知，附此敘明。
貳、無罪部分
一、公訴意旨略以：被告丁○○、乙○○受僱於被告甲○○，由被告甲○○於八十八
    年十二月間某日起，連續在港區快訊刊登「民間調現，救正當生意人的及時雨，
    每新臺幣（下同）十萬月息六百元，為有低利才能化解危機，息低、保密、手續
    簡便，公司票、本人票、客票、退補可，○四四六一─三九九九」等文字之廣告
    ，在臺中市某地偽以周小姐之名義經營地下錢莊以掩飾身分，被告丁○○、乙○○則專事交付借款予客戶及暴力討債之工作，乘丙○○急須用款而告貸無門之際
    ，於八十八年十二月二十九日貸予丙○○六十萬元，利息以十日為一期，每期十
    四萬元，於借款時預扣第一期部分利息五千元，丙○○僅實借五十九萬五千元，
    丙○○借款時需簽發與借款金額相同之六十萬元本票及第一期利息之十四萬本票
    作為擔保；甲○○、乙○○、丁○○等人除於借款時預扣之第一期部分利息五千
    元外，尚自八十八年十二月三十一日起至八十九年三月十七日止向丙○○收取三
    十六萬六千元與原本顯不相當之重利。嗣丙○○因不堪負荷過重之利息及恐甲○○、丁○○、乙○○對其不利，遂報警於八十九年四月六日十四時三十分許，在
    臺中縣烏日鄉○里村○○路舊新南宮前當場逮捕甲○○、丁○○、乙○○等人，
    並於甲○○身上查獲丙○○所簽發之支票一紙，因認被告丁○○、乙○○共同涉
    犯刑法第三百四十四條之罪嫌云云。
二、本件公訴人認被告丁○○、乙○○二人涉犯刑法第三百四十四條之重利罪嫌，係
    以被告丁○○、乙○○曾偕同被告甲○○向丙○○收取利息等情，業據被害人丙○○於偵查中指述甚詳，及卷附之面額十五萬元支票、支付利息統計表，為其主
    要論據。
三、按犯罪事實應依證據認定之，無證據不得推定其犯罪事實，刑事訴訟法第一百五
    十四條定有明文。次按認定不利於被告之事實，須依積極證據，苟積極證據不足
    為不利於被告事實之認定時，即應為有利於被告之認定，更不必有何有利之證據
    ；事實之認定，應憑證據，如未能發現相當證據，或證據不足以證明，自不能以
    推測或擬制之方法，以為裁判基礎，亦有最高法院三十年上字第八一六號、四十
    年臺上字八六號判例可資參照。再按刑法上之共同正犯，以有意思之聯絡及行為
    之分擔為要件（最高法院六十九年臺上字第四九一三號、十八年上字第六七三號
    判例意旨參照）。訊之被告丁○○、乙○○二人固不諱言於八十九年四月六日十
    四時三十分許，與共同被告甲○○在臺中縣烏日鄉○里村○○路舊新南宮前同時
    為警查獲，被告乙○○另坦言於同年三月三十一日曾偕同被告甲○○至丙○○開
    設之工廠催討債務，然其二人均堅決否認有何重利犯行，被告丁○○辯稱：伊於
    八十九年四月六日原與被告乙○○一起泡茶聊天，嗣被告乙○○接到被告甲○○
    之電話，甲○○稱其友人積欠其債務，要求乙○○協助其取回借款，伊方偕同乙○○同至為警查獲之地點，伊並不知丙○○向被告甲○○借款之數額及利息約定
    方式等語；被告乙○○則辯稱：伊係應被告甲○○之邀，於八十九年三月三十一
    日，至丙○○經營之工廠，向丙○○索討其積欠甲○○之債務，然丙○○於該日
    要求延至同年四月六日再行清償，伊與被告甲○○、丁○○遂於該日至甲○○與
    丙○○約定之為警查獲地點，伊並不知被告甲○○有無貸款予丙○○而收取重利
    之事等語。經查，證人丙○○於警訊時雖證稱：被告丁○○曾與乙○○於八十九
    年三月三十一日及四月六日至伊開設之工廠向伊收取利息，被告乙○○亦曾與被
    告甲○○至其工廠收取利息多次，惟正確日期伊已忘記等語，然與其於偵查中證
    稱：被告乙○○曾單獨至伊之工廠向伊收取利息一次，伊與乙○○約定過二、三
    日再支付利息，其後被告乙○○、丁○○及甲○○三人均一起至伊之工廠或家中
    收取利息，但均未收到；及於本院審理時結證稱：被告乙○○及丁○○未曾向伊
    收取利息及本金，其二人於八十九年四月六日應係陪同被告甲○○前去向伊收取
    利息，然伊均係向被告甲○○交付利息等語，及共同被告甲○○於本院九十年四
    月十一日審理時供稱：伊於八十九年四月六日十四時三十分許至臺中縣烏日鄉○
    里村○○路舊新南宮前係為向丙○○索討借款之本金，被告乙○○乃因伊打電話
    向其告知丙○○欠錢之事，要求乙○○一同前往該處索討借款本金，被告丁○○
    則係被告乙○○之友人，該二人均非伊所僱用等語，及於同年五月三十日另供稱
    ：伊與被告乙○○於八十九年三月三十一日至丙○○經營之工廠係為向丙○○取
    回借款本金，惟丙○○稱沒有錢，能否延至同年四月六日再行清償等語，均不相
    符，故證人丙○○於警訊中之證言顯有瑕疵，自難僅憑該部分證詞即為對被告丁○○及乙○○二人不利之認定。又依共同被告甲○○前揭供述，可知被告丁○○
    及乙○○均係在被告甲○○於八十九年三月十八日借款予丙○○，並已收取預扣
    之利息後，方應被告甲○○之邀，於同年三月三十一日及四月六日向丙○○催討
    借款之本金，公訴人復未提出且本院亦查無任何證據，足以認定被告丁○○及乙○○二人係於被告甲○○出借款項予丙○○並取得利息之際，即與被告甲○○有
    何意思聯絡，自不得僅因其二人於八十九年四月六日與被告甲○○共同前往上述
    地點向丙○○索討借款本金時為警查獲，即認其二人與被告甲○○前揭重利犯行
    有何犯意之聯絡。又被告丁○○與乙○○二人於八十九年三月三十一日及四月六
    日均未自丙○○處取得任何款項，業如前述，是其二人亦無從事重利罪之構成要
    件行為。至卷附之支票及支付利息明細表，皆無法證明被告丁○○、乙○○二人
    有何重利犯行。此外，本院復查無其他積極證據，足資證明被告丁○○、乙○○
    有公訴人所指與被告甲○○基於犯意聯絡而分擔實施重利犯行之情事，自難認其
    二人應與被告甲○○負共同正犯之刑責，本件既不能證明被告丁○○、乙○○二
    人犯罪，自應為其二人無罪之諭知。
據上論斷，應依刑事訴訟法第二百九十九條第一項前段、第三百零一條第一項，刑法
第二條第一項前段、第二十八條、第三百四十四條、第四十一條第一項前段（修正後
），罰金罰鍰提高標準條例第一條前段、第二條，判決如主文。
中      華      民      國      九十      年      八      月    八      日
                                臺灣臺中地方法院刑事第一庭
                                    法  官  鍾  啟  煒
右正本證明與原本無異。
如不服本判決，應於送達後十日內向本院提出上訴狀（須附繕本），上訴於臺灣高等
法院臺中分院。
                                    書記官
中      華      民      國      九十      年      八      月    十      日
附錄論罪科刑法條
刑法第三百四十四條：乘他人急迫、輕率或無經驗貸以金錢或其他物品，而取得與原
本顯不相當之重利者，處一年以下有期徒刑、拘役或科或併科一千元以下罰金。


司法院資訊處製作；財團法人民間司法改革基金會備份。
